臺灣高等法院臺中分院刑事判決　　　　96年度上訴字第1671號
上　訴　人
即　被　告　丙○○
　　　　　　　　　　　號
選任辯護人　洪大明律師
上列上訴人因誣告案件，不服臺灣苗栗地方法院95年度訴字第74
號中華民國96年5月15日第一審判決(起訴案號：臺灣苗栗地方法
院檢察署 95年度偵字第225號：移送併辦案號：同署95年度偵字
第4346號），提起上訴，本院判決如下：
    主  文
原判決撤銷。
丙○○無罪。
    理  由
一、公訴意旨略以：被告丙○○與乙○○係已分手之男女朋友關
    係，被告於兩人交往期間陸續向乙○○借款新台幣（下同）
    600萬元，兩人於民國 93年10月間分手後，乙○○要求被告
    清償借款，被告因無力清償，乃於 93年10月15日簽下2紙內
    容相同之限期償還契約書，及於同年月30日簽下借據交付與
    乙○○作為借款證明。嗣乙○○即於93年11月2日、94年1月
    25日檢附限期償還契約書、借據，具狀向臺灣苗栗地方法院
    聲請對債務人即被告發支付命令，請求被告給付借款 300萬
    元及自支付命令送達翌日起至清償日止，按年息百分之五計
    算之利息，經該院以93年度促字第 12097號、94年度促字第
    1098號受理並據以核發支付命令，其中該院93年促字第1209
    7號，因被告未於法定期間提出異議，於 94年1月5日確定；
    而該院94年度促字第1098號所為之支付命令，因被告於法定
    期間內提出異議，另分案以94年度訴字第92號審理，嗣乙○
    ○以暫無訴訟必要為由，於 94年4月21日具狀撤回訴訟。詎
    被告為脫免本身債務，意圖使乙○○受刑事處分，竟於94年
    2 月22日具狀向臺灣苗栗地方法院檢察署誣指乙○○偽造上
    開 2紙限期償還契約書，並向法院聲請核發支付命令而行使
    之，指述乙○○涉有行使偽造私文書罪嫌，因認被告所為涉
    犯刑法第169條第1項之誣告罪嫌，並以：(一)乙○○於偵查中
    所述（證明被告與乙○○交往期間，向乙○○陸續借款 600
    萬元， 2人分手後，被告因無力償還而在乙○○要求下簽立
    內容相同之限期償還契約書2份及借據1紙之事實）。(二)該署
    94年度發查字第134號卷附之刑事告訴狀（證明被告於94年2
    月22日具狀對乙○○提出行使偽造私文書之告訴事實）。(三)
    臺灣苗栗地方法院93年度促字第 12097號卷附之支付命令聲
    請狀、限期償還契約書、支付命令確定證明書（證明乙○○
    聲請法院核發支付命令時所提出之限期償還契約書，與該署
    94年度4346號乙○○被控偽造文書一案中所提出之限期償還
    契約書原本，筆跡完全相同，差別僅在前者未捺指印，後者
    有按捺指印之事實）。(四)臺灣苗栗地方法院94年度促字第10
    98號卷附之支付命令聲請狀、借據（證明乙○○聲請法院核
    發支付命令時所提出之借據，與該署94年度4346號案件乙○
    ○被控偽造文書一案中所提出之借據原本，為同一份文件之
    事實）。(五)乙○○所提出之借據、悔過書及限期償還契約書
    （證明乙○○所主張上開文件均為被告所書寫並在其上按捺
    大拇指指紋)。(六)內政部警政署刑事警察局94年12月7日刑紋
    字第0940182522號鑑驗書（證明乙○○所提出之借據、悔過
    書及限期償還契約書上指紋，確為被告所有）。(七)被告於該
    署94年度偵字第4363號案件中之陳述（證明被告確實有積欠
    乙○○金錢），為其論罪之依據。
二、按犯罪事實應依證據認定之，無證據不得認定犯罪事實，刑
    事訴訟法第154條第2項定有明文。次按刑法上誣告罪之成立
    ，須告訴人所申告內容，完全出於憑空捏造或虛構為要件，
    若所告尚非全然無因，祗因缺乏積極證明，致被誣告人不受
    追訴處罰，或告訴人誤認有此事實或以為有此嫌疑，尚難遽
    以誣告論罪；再按誣告罪之成立，以告訴人所訴被訴人之事
    實必須完全出於虛構為要件，若有出於誤會或懷疑有此事實
    而為申告，以致不能證明其所訴之事實，縱被訴人不負刑責
    ，而告訴人本缺乏誣告之故意，亦難成立誣告罪名（參照最
    高法院78年台上字第1989號、93年台上字第1101號判決要旨
    ）。訊據被告固坦承有於上揭時間，向臺灣苗栗地方法院檢
    察署具狀申告乙○○行使偽造私文書之事實，惟堅決否認有
    誣告之犯行，辯稱：伊並未積欠乙○○債務，限期償還證明
    書上的簽名、指印都不是伊親自所為，伊是在睡夢中遭人偷
    按指印；伊共寫過 3張悔過書交給乙○○，但是乙○○只提
    出2張，乙○○應係將第3張悔過書上有關伊簽名位置之空白
    部分攫取出來，再由乙○○填上借據之內容。而當時伊係以
    乙○○偽造限期償還證明書為由，告訴乙○○行使偽造私文
    書，原審判決認定有2張限期償還證明書，而伊核對2張限期
    償還證明書影本，其上簽名、日期、身分證號碼所填載之位
    置均相同，但乙○○只有提出 1張原本，所以伊才懷疑乙○
    ○有偽造之嫌疑，況乙○○之資產亦不足以借貸 600萬元給
    伊等語。
三、經查：
  (一)被告確有於 94年2月22日，具狀向臺灣苗栗地方法院檢察署
    對乙○○提出行使偽造私文書之告訴，被告指稱：伊所收到
    的2份支付命令及所附之限期償還證明書2紙（即附件一、附
    件二），經伊詳查該限期償還證明書，並非伊所書立，伊更
    未向乙○○借款 600萬元，乙○○所提出之限期償還證明書
    ，顯係其自行偽造後持以行使等語，有被告所提出之刑事告
    訴狀及所附之限期償還證明書影本在卷可查（見發查字第13
    4號卷第1至9頁)，嗣乙○○因罪證不足，經臺灣苗栗地方法
    院檢察署檢察官以94年度偵字第4346號為不起訴處分，合先
    敘明。
  (二)查，本案卷內所附之限期償還證明書影本，計有 3種不同之
    格式：(1)附件一之限期償還證明書影本，係乙○○於93年11
    月 2日，向臺灣苗栗地方法院聲請對被告發支付命令時所提
    出之證物影本(見臺灣苗栗地方法院93年度促字第12097號卷
    第3頁反面)。(2)附件二之限期償還證明書影本（見偵字第43
    46號卷第25頁），依證人施美英於警詢所證，係乙○○於93
    年底，拿到其在苗栗縣竹南鎮頂埔里所經營之餐廳，叫其勸
    阻其姪女與被告交往時所交付（見偵字第4346號卷第23頁之
    施美英警詢筆錄）。(3)附件三之限期償還證明書影本，係乙
    ○○於 95年1月25日，向臺灣苗栗地方法院對被告提出誣告
    之告訴時所檢附之證物影本（見他字第130號卷第4頁，該原
    本現暫時保管於本院）。觀之附件一所示之影本，其上有填
    載「丙○○、第一期於民國 93年11月1日償還參佰萬元，93
    年10月15日（簽立）」，但「無捺按指印」；附件二所示之
    影本，則載有「丙○○、第一期償還參佰萬元、並有捺按指
    印」，但無填載償還參佰萬元及立據之時間（即 93年11月1
    日及93年10月15日）；附件三所示之影本，則載有「丙○○
    、第一期民國 93年11月1日償還參佰萬元、93年10月15日（
    簽立)，並有捺按指印」，上開3張限期償還書之格式顯不相
    同。而本案究有幾張限期償還證明書原本？乙○○於原審證
    稱：「（問：本件的限期償還契約書〈應係證明書〉是怎麼
    簽立的）？之前他（即被告）在苗栗賺了20萬元，他有說要
    還我大嫂，後來又說錢不夠，我跟他要錢，他不肯，我叫他
    簽，他說好，所以才簽這2張」、「為什麼1張有捺指印，另
    1張沒有捺指印？）他簽2張都有捺指印，後來我來法院怕弄
    丟正本，所以多影印了10張」（見原審卷第221、222頁）；
    於本院又稱：「（問：限期償還證明書簽了幾張？)2張，各
    300萬元，分2次簽」、「（問：為何卷內之限期償還證明書
    原本只有1張？）限期償還證明書只有1張，我剛才說錯了，
    另1張是借據」、「（問：為何限期償還證明書影本1張有指
    印，1張沒有指印？)我是從正本影印下來的，我也不知道為
    何1張有指印，1張沒有指印」等語（見本院卷第82頁反面）
    。依乙○○上開所述，被告當時究簽發幾張限期償還證明書
    ，其所述前後不一，而乙○○所提出暫時保管於本院之限期
    償還證明書原本僅有1張（即附件三)，是本院認本案之限期
    償還證明書原本應僅有1張，檢察官認本案應有2張限期償還
    證明書原本，尚乏證據足以證明。而姑且不論施美英所指認
    之該張限期償還證明書影本（即附件二），本案由乙○○所
    提出之限期償還證明書影本（即附件一、三），其格式即不
    相同，乙○○雖稱：伊是從正本影印下來的，伊不知道為何
    1張有指印，1張沒有指印云云，顯悖於常理，不足採信。是
    乙○○所提出之限期償還證明書原本，是否確係被告所簽具
    ，即有可疑。
  (三)乙○○所提出附於本院之限期償還證明書原本（即附件三）
    ，其上有關「丙○○」之簽名，經送法務部調查局鑑定結果
    ，認：「一93年10月30日借據原本乙紙，其上「丙○○」簽
    名字跡編為甲類鑑定資料。二悔過書原本乙紙，其上「丙○
    ○」簽名字跡編為乙類鑑定資料。三限期償還證明書原本乙
    紙，其上「丙○○」簽名字跡編為丙類鑑定資料。甲類字跡
    與乙類字跡均係以原子筆直接在紙面上運筆書寫而成，且兩
    者之筆劃特徵相同，研判係同一人之筆跡；至於甲、乙類字
    跡與丙類字跡之異同，因丙類字跡書寫過於潦草，其體裁式
    樣與前兩者不一致，故歉難鑑定」等情，有法務部調查局95
    年7月26日調科貳字第09500340960號鑑定通知書附卷可參（
    見原審卷第66頁）。查，依乙○○於原審所證：伊自89年起
    即與被告住在一起，直至93年10月才分手等語（見原審卷第
    218頁），足見乙○○已與被告共同生活約4年，其對被告平
    常書寫之字體應甚為知悉，而依乙○○上開所證：因被告在
    苗栗賺了20萬元，他有說要還伊大嫂錢，後來又說錢不夠，
    伊跟被告要錢，他不肯，伊即叫被告簽立限期償還證明書，
    被告說好等語，足見被告應非在遭受強暴、脅迫之情況下，
    始簽立該張限期償還證明書，則依常情判斷，被告既自願簽
    立限期償還證明書，其所書寫之字跡應與平日相同，為何該
    限期償還證明書上有關「丙○○」之字跡卻甚為潦草，與其
    平日之簽名字跡相差甚大，而乙○○又願意收受該張字跡潦
    草，異於被告平日書寫字跡之限期償還證明書，實令人費解
    。
  (四)至乙○○所提出附於本院之限期償還證明書原本（即附件三
    ），其上有關指印部分，經檢察官送請內政部警政署刑事警
    察局鑑驗結果，認：「送鑑之借據、悔過書、限期償還證明
    書上指紋各1枚（編號1、2、3，係同一指指紋），輸入電腦
    析鑑並由人工確認結果，均與本局檔存戴猷明(96年6月19日
    改名丙○○）指紋卡之右拇指指紋相符；比對論據：送鑑編
    號 1指紋即編號甲，本局檔存戴猷明指紋卡之右拇指指紋即
    編號乙，析鑑結果分析如下：一甲號指紋與乙號指紋之A、B
    、C、D、E、F、G、H、I、J、K、L均為介在線，兩者相符。
    二甲號指紋與乙號指紋之C、J均為分岐線，兩者相符。三甲
    號指紋與乙號指紋之紋型、特徵點均相同，係屬同一人指紋
    」等情，有該局 94年12月7日刑紋字第0940182522號鑑驗書
    在卷可憑（見偵字第4346號卷第44頁）；惟原審再將同一資
    料，送請法務部調查局鑑定結果，卻認：「送鑑資料：一93
    年10月30日借據原本乙紙，其上所捺指印編為 A類鑑定資料
    。二悔過書原本乙紙，其上所捺指印編為 B類鑑定資料。三
    限期償還證明書原本乙紙，其上所捺指印編為 C類鑑定資料
    。四丙○○當庭所捺10指指紋卡原本。鑑定結果：二 A類指
    印經檢視未發現有剪接、套印等跡象，且該指印及 B類指印
    與丙○○右姆指指紋相同。三 C類指印因紋線模糊不清，歉
    難鑑定為何人所有，亦無法認定係在睡夢中遭他人盜蓋」等
    情，有上開鑑定通知書附卷可參（見原審卷第66頁）。查，
    上開兩機關就限期償還證明書原本有關指印部分之鑑定結果
    不一，然觀上開兩機關所採用之鑑定方法，內政部警政署刑
    事警察局係將送鑑之借據、悔過書及限期償還證明書上之指
    紋，均認為係同一指指紋之情況下，僅比對借據上之指紋與
    該局檔存戴猷明指紋卡之右拇指指紋；而法務調查局則係將
    送鑑之借據、悔過書、限期償還證明書上之指印，逐一與被
    告當庭捺印之指紋作比對，而認限期償還證明書上所捺印之
    指印因紋線模糊不清，歉難鑑定。比較上開兩機關之鑑定方
    法，應以法務部調查局所為之鑑定較為詳實可採，是被告所
    提出附卷之限期償還證明書上有關指印之部分，亦難證明係
    被告所為。況依上開說明，被告既非在遭受強暴、脅迫之情
    況下，始簽立該張限期償還證明書，則依常情判斷，被告既
    自願簽立限期償還證明書，則其所捺按之指紋亦無故為糢糊
    不清之必要。
  (五)綜上論述，乙○○所提出之限期償還證明書原本既僅有 1張
    ，為何其所提出附於卷內之限期償還證明書影本卻出現 2種
    不同之格式。參以限期償還證明書原本上有關「丙○○」之
    簽名及捺指印部分，又無法證明係被告所為，被告因而懷疑
    乙○○有偽造限期償還證明書之行為，而對其提起行使偽造
    私文書之告訴，即非全然無因，雖乙○○業經檢察官為不起
    訴處分，然依上開最高法院判決意旨之說明，亦不能因此即
    認被告有誣告之犯意。本案並無積極證據足以證明被告有誣
    告之犯意，自應為被告無罪之判決。至被告是否有積欠乙○
    ○債務、數額多少？核屬民事糾葛，非本院審理之範圍，併
    此敘明。
四、原審疏未審究上情，而為被告有罪之判決，即有未洽，被告
    上訴意旨以此指摘原判不當，為有理由，自應由本院將原判
    決撤銷改判，另為被告無罪之諭知。
五、移送併辦案號（臺灣苗栗地方法院檢察署95年度偵字第4346
    號），與本案起訴案號（同署95年度偵字第225號)，係屬同
    一事實，本院自得併予審理，附此敘明。
據上論結，應依刑事訴訟法第369條第1項前段、第364條、第301
條第1項前段，判決如主文。
本案經檢察官甲○○到庭執行職務。
中　　華　　民　　國　　96　　年　　12　　月　　31　　日
            刑事第十庭    審判長法　官　林　照　明
                                法　官　林　欽　章
                                法　官　蔡  名  曜
上列正本證明與原本無異。
如不服本判決應於收受送達後十日內向本院提出上訴書狀，其未
敘述上訴之理由者並得於提起上訴後十日內向本院補提理由書（
均須按他造當事人之人數附繕本）。
                                書記官　劉　恒  宏
中　　華　　民　　國　　97　　年　　1　　 月　　  2　　日
